臺灣臺中地方法院刑事判決　　　　　　 95年度交訴字第107號
公　訴　人　臺灣臺中地方法院檢察署檢察官
被　　　告　丙○○
　　　　　　　　　　號
上列被告因業務過失致死案件，經檢察官提起公訴（九十五年度
偵字第八五四八號），本院判決如下：
    主    文
丙○○從事業務之人，因業務上之過失致人於死，處有期徒刑柒
月。
    犯罪事實
一、丙○○係統聯汽車客運公司之駕駛員，係以從事駕駛為其業
    務之人。於民國（下同）九十四年十月二十四日晚間，丙○○駕駛車牌號碼七三六─ＦＡ號營業大客車，沿臺中市○○
    路由東往西方向行駛，於同日二十二時五十分許，行至青海
    路與上石路口，行駛內側快車道。適鍾茂彰（另由檢察官為
    緩起訴處分）駕駛車牌號碼Ｈ六─三九五二號自用小客車，
    於上開交岔路口路邊臨時停車後，疏未注意後方來車，即逕
    行起步駛入外側快車道。適有甲○○（另由檢察官為緩起訴
    處分）騎乘車牌號碼Ｈ六六─○八○號重型機車附載乙○○
    亦行至上開交岔路口，為閃避鍾茂彰前述自用小客車，亦疏
    未注意後方來車，而變換車道至外側快車道接近內側快車道
    處。丙○○行車原應注意前述甲○○為閃避鍾茂彰車輛而變
    換車道之車前狀況，及保持與甲○○騎乘之機車併行之安全
    間隔，採取減速慢行之必要安全措施，而依當時情形：夜間
    有照明，晴天，路面乾燥無缺陷，無障礙物，視距良好，丙○○駕駛之大客車亦配有照後鏡，可清晰照到車旁狀況，並
    無任何不能注意之情事，丙○○竟疏未注意採取必要之安全
    措施，全未減速，致擦撞行駛於右前方由甲○○騎乘之機車
    。甲○○被擦撞後，重心不穩，致機車向左倒地，甲○○及
    後方附載之乘客乙○○亦均倒地，乙○○之顱腦挫傷及胸腔
    內出血、頭胸部挫傷，經緊急送醫後，延至翌日二時二十分
    許不治死亡。嗣經鍾茂彰之同車友人邱昌鵬以電話報警，丙○○、甲○○、鍾茂彰均於有偵查犯罪職權之公務員發覺何
    人為犯罪之人前，主動向到場之警方表示其為肇事人而自首
    並接受裁判。
二、案經臺灣臺中地方法院檢察署檢察官據報相驗後，自動檢舉
    偵查起訴。
    理    由
一、按被告以外之人，於審判外向法官所為之陳述，得為證據；
    被告以外之人於偵查中向檢察官所為之陳述，除顯有不可信
    之情況者外，得為證據，刑事訴訟法第一百五十九條之一定
    有明文。證人即鍾茂彰友人邱昌鵬具結後以證人身分，於偵
    查中向檢察官所為之證述，並無顯有不可信之情況，自得採
    為認定被告犯罪之證據，而有證據能力，先予敘明。
二、訊據被告丙○○固不否認其為受僱於統聯客運之駕駛，為從
    事於駕駛業務之人，與甲○○騎乘之機車於上揭時間、地點
    發生車禍，致乘客乙○○死亡之事實，惟辯稱：伊當時直行
    行駛，既未超速亦未任意變換車道，是甲○○突然騎乘機車
    自外側車道侵入，擦撞伊駕駛大客車之右側面，伊無法注意
    車旁狀況，伊無過失云云。經查：
  (一)上揭事實，有證人即當時乘坐被告鍾茂彰車輛之鍾茂彰友人
    邱昌鵬於偵查中證述、證人即機車駕駛甲○○於審判中證述
    （見本院九十六年二月五日審判筆錄）甚詳，復有道路交通
    事故現場圖、談話紀錄表、道路交通事故調查報告表(一)、(二)
    、臺中市○○○○道路交通事故補充資料表、臺中市○○○
    道路交通事故當事人登記聯單、臺中市第六分局交通分隊警
    察局現場勘察報告各一份（見相驗卷第三五頁、第三六至三
    八頁、第四一至四四頁、第四七頁、第四八頁、第七八頁）
    、現場照片五十一張（見相驗卷第二四至三一頁、第五二頁
    至五三頁、第八二頁至第一○五頁）等在卷足佐。
  (二)次按車輛駕駛人行駛時，應注意車前狀況及兩車併行之間隔
    ，並隨時採取必要安全措施，道路交通安全規則第九十四條
    第三項定有明文。被告平日以駕駛營業用大客車載運旅客為
    業，更當依循前揭交通安全規定，注意車前狀況及採取適當
    措施。然依卷附被告丙○○駕駛之七三六─ＦＡ號營業大客
    車行車紀錄表（相驗卷第四○頁）顯示，被告於肇事時，車
    速在時速四十至五十公里間，均未減速。而被告丙○○於九
    十四年十月二十五日凌晨零時二十八分於現場接受警員詢問
    時陳稱：「我駕駛車號七三六─ＦＡ沿青海路內側快車道往
    河南路方向行駛，當時我看右後鏡（廣角後鏡）時發現自小
    客車Ｈ六─三九五二臨停於快慢車道間，而一部重機車Ｈ六
    六─○八○在自小客車後面未超越自小客車，而我認為可以
    安全通行時我便超越，當我聽到撞擊聲時，我發現機車撞擊
    我車後未立即倒地，後又撞擊自小客車號Ｈ六─三九五二後
    才倒地。發生危險時，我感覺可以安全通行，便未採取任何
    反應措施。」（見九十四年十月二十五日臺中市警察局交通
    事故談話紀錄表）。於審判時自承：「我第一看到證人紀就
    是過十字路口時，證人紀離鍾茂彰的車子還有一段距離，約
    十公尺左右，當時證人紀是騎機車在慢車道與外側車道的邊
    線上，當時證人紀在我的右前方，離我有一個車道寬的距離
    ，在我的右前方，在我的車頭之前。……我看到鍾茂彰的車
    頭出來，證人紀在鍾茂彰車的左側後方，我看到時，鍾茂彰
    的車子有起步由慢車道向左切入外側車道，尚未整個車子切
    入外側車道。……我尚未超越鍾茂彰的車子與證人紀的車子
    時，我有看到證人紀的機車突然超出來，行駛在外側車道並
    沒有侵入到內側車道，但他沒有打左方向燈。」等語，足見
    被告丙○○明知甲○○原行駛於其右前方，但為閃避鍾茂彰
    車輛而變換車道之車前狀況，竟未減速慢行，並保持與甲○○騎乘之機車併行之安全間隔，致擦撞由甲○○所騎乘之重
    型機車，且依附卷之交通事故調查報告表所載，本件肇事時
    、地之天候、路況皆良好。而相驗卷第九四頁之照片顯示，
    擦撞處在大客車之右前輪與車門之間。第九七至一○○頁之
    照片亦顯示，被告駕駛之大客車配有照後鏡，可清晰照到車
    旁狀況。故肇事彼時，被告應能保持與甲○○騎乘之機車併
    行之安全間隔，並無不能注意之特別情事。其辯稱伊無法注
    意車旁狀況云云，要無可採。被告駕車失當行為，顯有過失
    。
  (三)本件經送臺灣省臺中市區車輛行車事故鑑定委員會鑑定、臺
    灣省車輛行車事故覆議鑑定委員會覆議均認鍾茂彰所駕駛之
    自用小客車於交叉路口路邊不當臨時停車於先，起步行駛進
    入快車道時未讓左後進行中機車先行為肇事主因，而甲○○
    所駕駛之重型機車及丙○○所駕駛之營業大客車行經車輛擁
    擠交叉路口處疏未注意車前狀況及減速慢行同為肇事之次因
    ，此有臺灣省臺中市區車輛行車事故鑑定委員會臺中市區第
    九四○五一八號分析意見書、臺灣省車輛行車事故覆議鑑定
    委員會府覆議字第○九五○一○○○四九號函各一份在卷可
    按（見相驗卷第一一四至一一六頁、第一四五頁）。雖該鑑
    定認為「(一)甲○○所駕駛之重型機車先與丙○○所駕駛之營
    業大客車發生碰撞，致甲○○所駕駛之重型機車而往右倒地
    ，……。(二)依甲○○所駕駛之重型機車第一段刮地痕起點位
    在外車道內，研判丙○○所駕駛之營業大客車與甲○○所駕
    駛之重型機車之衝突點位在外側車道上或分線道附近……。
    」等語，與本院所認定之結果不符，經本院另行囑託中華車
    輛交通事故鑑定技術研究學會九五定字○一八號所鑑定之結
    果「甲○○所駕駛之重型機車與丙○○所駕駛之營業大客車
    擦撞之第一時間，甲○○所駕駛之重型機車並未倒地，而是
    因為擦撞後不穩，行駛一段距離後才左倒，甲○○所駕駛之
    重型機車與丙○○所駕駛之營業大客車接觸地應為內快車道
    或是分道線上。且甲○○所駕駛之重型機車之照後鏡，亦非
    與丙○○所駕駛之營業大客車擦撞時折斷，而係左倒後折斷
    ，此由丙○○所駕駛之營業大客車右側車身僅為擦痕而非凹
    損或刮痕可證明兩車係輕微擦撞，若係丙○○所駕駛之營業
    大客車向右變換車道、則力道與角度必使甲○○所駕駛之重
    型機車重創而倒地。」，認被告確未向右變換車道行駛，且
    甲○○騎乘之機車為左倒而非右倒，臺灣省臺中市區車輛行
    車事故鑑定委員會分析意見書對此二部分記載錯誤，固有所
    據，然而被告明知甲○○為閃避鍾茂彰車輛而變換車道，竟
    未減速慢行，並保持與甲○○騎乘之機車併行之安全間隔，
    已有明顯過失，且為本件車禍不可或缺之原因，自不因前述
    分析意見書之筆誤，及被告鍾茂彰及被告甲○○駕駛不當同
    有疏失，而解免被告應負之過失責任。
  (四)被害人乙○○經送醫急救後，仍因本件車禍所致頭胸部挫傷
    進而導致顱腦挫傷及胸腔內出血等傷害，而於九十四年十月
    二十五日上午二時二十分許不治死亡，亦經臺灣臺中地方法
    院檢察署檢察官督同檢驗員相驗屬實，製有相驗筆錄、相驗
    屍體證明書、驗斷書各一份（見相驗卷第四十四頁至六十八
    、第七○頁、第七一至七七頁）、相驗屍體照片六張（見相
    驗卷第一○九至一一一頁）等附卷可證。是以被告之過失行
    為與被害人乙○○之死亡結果間，具有相當因果關係，應無
    疑義。綜上所陳，本案事證明確，被告犯行洵堪認定。
三、按刑法及刑法施行法業於九十四年二月二日經總統以華總一
    義字第○九四○○○一四九○一號令修正公布，並於被告行
    為後之九十五年七月一日施行。按行為後法律有變更者，適
    用行為時之法律，但行為後之法律有利於行為人者，適用最
    有利於行為人之法律，現行刑法第二條第一項定有明文。此
    條規定乃與刑法第一條罪刑法定主義契合，而貫徹法律禁止
    溯及既往原則，係規範行為後法律變更所生新舊法律比較適
    用之準據法，是刑法第二條本身雖經修正，但刑法第二條既
    屬適用法律之準據法，本身尚無比較新舊法之問題，應一律
    適用裁判時之現行刑法第二條規定以決定適用之刑罰法律，
    先予辨明。又以本次刑法修正之比較新舊法，應就罪刑有關
    之共犯、未遂犯、想像競合犯、牽連犯、連續犯、結合犯，
    以及累犯加重、自首減輕暨其他法定加減原因（如身分加減
    ）與加減例等一切情形，本於統一性及整體性原則，綜其全
    部罪刑之結果而為比較，亦有最高法院九十五年度第八次刑
    庭會議決議可資參照。經查：
  (一)本件被告所犯刑法第二百七十六條第二項業務過失致死罪之
    法定刑為五年以下有期徒刑或拘役，得併科銀元三千元以下
    罰金，且為刑法分則編未修正之條文而定有罰金刑者。據修
    正後刑法施行法增訂第一條之一：「中華民國九十四年一月
    七日刑法修正施行後，刑法分則編所定罰金之貨幣單位為新
    臺幣。九十四年一月七日刑法修正時，刑法分則編未修正之
    條文定有罰金者，自九十四年一月七日刑法修正施行後，就
    其所定數額提高為三十倍。但七十二年六月二十六日至九十
    四年一月七日新增或修正之條文，就其所定數額提高為三倍
    」另刑法第三十三條第五款修正為：「主刑之種類如下：五
    、罰金：新臺幣一千元以上，以百元計算之」，是依修正後
    之法律，刑法第二百七十六第二項得科處之罰金刑最高為新
    臺幣九萬元，最低則為新臺幣一千元；然依被告行為時之刑
    罰法律，即罰金罰鍰提高標準條例第一條前段規定之提高倍
    數十倍及修正前刑法第三十三條第五款規定之罰金最低額一
    元計算，再依現行法規所定貨幣單位折算新臺幣條例第二條
    折算新臺幣結果，該罪之罰金刑最高為銀元三萬元，最低額
    為銀元十元，若換算為新臺幣，最高額雖與新法同為新臺幣
    九萬元，然最低額僅為新臺幣三十元。因此，比較上述修正
    前、後之刑罰法律，自以被告行為時之法律較有利於被告。
  (二)修正前之刑法第六十二條規定自首「必」減輕其刑，修正後
    改為自首「得」減輕其刑，此項變動影響行為人之刑罰法律
    效果，係屬刑法第二條第一項之「法律變更」，應屬無疑。
    比較新舊法適用結果，修正前之刑法規定「必減」其刑，較
    有利於行為人，自應適用修正前刑法第六十二條之規定。
  (三)綜合上述各條文修正前、後之比較，以整體適用修正前刑法
    之相關規定及罰金罰鍰提高標準條例第一條前段規定，對被
    告丙○○較為有利，自應整體適用被告行為時即修正前之法
    律。
四、被告丙○○受雇於統聯客運股份有限公司，擔任大客車之司
    機，駕駛營業大客車為其主要業務，屬從事駕駛業務之人，
    業據被告供明在卷。核被告丙○○所為，係犯刑法第二百七
    十六條第二項業務過失致人於死罪。又被告肇事後留在現場
    ，且於警察至肇事現場處理時，當場承認其為肇事者，並接
    受裁判，有臺中市○○○道路交通事故肇事人自首情形紀錄
    表一份在卷可憑（相驗卷第四五頁），應依修正前刑法第六
    十二條前段之規定，減輕其刑。爰審酌被告以駕駛自用大客
    車為業，其駕駛行為關係多數乘客及用路人之安全，對於道
    路之交通安全本應較一般人更為注意，其駕駛車輛一時不慎
    ，造成被害人乙○○死亡之悲劇，被害人家屬之精神、心理
    亦因之受嚴重創傷，內心之悲痛、遺憾，經久難以平息、彌
    補，被告迄今尚未與被害人家屬就被害人乙○○死亡部分達
    成和解，惟鍾茂彰之過失為肇事主因，被告丙○○之過失與
    甲○○之過失僅同為本件車禍發生之肇事次因，故被告丙○○之過失程度不高，且其前無犯罪紀錄，品行尚佳等一切情
    狀，量處如主文所示之刑。
據上論斷，應依刑事訴訟法第二百九十九條第一項前段，刑法第
二條第一項前段、第二百七十六條第二項，修正前刑法第六十二
條前段，罰金罰鍰提高標準條例第一條前段，判決如主文。
中　　華　　民　　國　　96　　年　　3 　　月　　14　　日
                    交通法庭    審判長法　官　洪俊誠
                                      法　官　戴博誠
                                      法　官　林念祖
以上正本證明與原本無異。
如不服本判決，應於送達後十日內向本院提出上訴狀（須附繕本
），上訴於臺灣高等法院臺中分院。
                                      書記官
中　　華　　民　　國　　96　　年　　3 　　月　　14　　日
附錄論罪科刑法條
刑法第二百七十六條第二項
從事業務之人，因業務上之過失犯前項之罪者，處五年以下有期
徒刑或拘役，得併科三千元以下罰金。
